【裁判字號】    99,建上,14
【裁判日期】    990505
【裁判案由】    給付工程款
【裁判全文】
臺灣高等法院臺中分院民事判決          99年度建上字第14號
上  訴  人  今口香調理食品有限公司
法定代理人  甲○○
訴訟代理人  張益隆  律師
被上訴人    順得工程有限公司
法定代理人  乙○○
訴訟代理人  陳益軒  律師
複代理人    陳志隆  律師
上列當事人間請求給付工程款事件，上訴人對於民國98年11月30
日臺灣臺中地方法院98年度建字第103號第一審判決提起上訴，
本院於99年4月21日言詞辯論終結，判決如下：
    主  文
上訴駁回。
第二審訴訟費用由上訴人負擔。
    事實及理由
壹、本件經本院審理結果，認第一審判決，其認事用法均無不當
    ，應予維持，並引用第一審判決書記載之事實、證據及理由
    。又被上訴人於原審請求上訴人給付新台幣（下同）2,754,
    857元工程款，然原審僅判准2,413,857元，並駁回被上訴人
    其餘之訴（即扣除遲延完工22日違約金341,000元），而被
    上訴人對其敗訴部分並未上訴，而告確定。
貳、兩造上訴及答辯要旨：
一、本件被上訴人主張：兩造於民國（下同）95年8月29日訂立
    工程合約書，由被上訴人承攬上訴人之隔間庫板及庫門工程
    （下稱系爭隔間庫板及庫門工程），約定工程總價為6,485,
    000元。嗣於施工過程中，上訴人要求增設部分庫板及庫門
    工程（下稱追加工程），雙方並於工程完工時核對所增設工
    程之材料品名及數量無誤，其追加工程款金額計為2,754,85
    7元。然上訴人僅給付系爭隔間庫板及庫門工程之工程款，
    對於該追加工程之工程款則迄未給付，屢經催討，均無回應
    。是被上訴人遂於98年5月4日以存證信函催告上訴人於收受
    該函後7日內付清上開追加工程款，然上訴人仍拒不付款。
    爰依民法第505條及第229條第2項規定，請求上訴人給付追
    加工程款2,754,857元及加給法定遲延利息。又否認被上訴
    人另案向上訴人承攬之「螺旋式急速凍結設備工程」（下稱
    系爭凍結設備工程）存有瑕疵，是上訴人主張系爭凍結設備
    工程存有瑕疵，應減少報酬，並為抵銷抗辯云云，顯無理由
    。再者，該凍結設備工程依約應於95年8月31日完工，而被
    上訴人係於95年9月22日完工，故縱有逾期完工情事，亦僅
    逾期22日，而依約處罰22日違約金而已。又查系爭螺旋式急
    速凍結設備工程係95年3月16日訂約，96年3月10日驗收合格
    完畢，保固期為一年，至97年3月9日保固期滿，此有96年3
    月27日書立工程合約書保固切結書、完工證明書（下簡稱系
    爭完工證明書）可證；且該工程款（價金）已全部付清。又
    系爭凍結設備工程之工程估價單所載「中心溫度可達到20度
    到零下15度Ｃ」及「產能每小時可達900公斤」「可連續24
    小時運轉不停機」此三者並非契約規定之同時存在條件，即
    並非產品放入機器中能夠同時符合上開三個條件。且該系爭
    凍結設備工程業已驗收完畢，並已超過一年之保固期間，是
    應無瑕疵等詞。並求為判決駁回對造之上訴。
二、上訴人則以：查被上訴人先於95年3月16日（誤書為31日）
    向上訴人承攬系爭凍結設備工程，工程總價1,550萬元，工
    程期限為95年8月31日。嗣於該工程尚未完工時，又於同年8
    月29日另向上訴人承攬系爭隔間庫板及庫門工程。又就系爭
    凍結設備工程約定，應具有「中心溫度可達到零下15度C（
    即負15度C）」、「產能每小時可達900公斤」及「可連續24
    小時運轉不停機」之品質與功能（下簡稱系爭三項品質功能
    ），然被上訴人所施作之凍結設備工程存在有無法同時具備
    該3項約定之品質與功能之情形，此觀諸被上訴人人員袁偉
    斌及上訴人人員黃榮村於97年3月14日共同簽立之「產品溫
    度檢測紀錄」，及於97年10月14日檢測「蕃茄蘑菇起士燉飯
    」、98年4月18日上訴人進行24小時連續運轉測試、及98年4
    月22日測試等可知，足證系爭凍結設備工程之系爭三項品質
    功能瑕疵，且不能補正，應減少報酬310萬元，並以該金額
    抵銷被上訴人之請求。又被上訴人未能補正系爭三項品質功
    能，卻須資金週轉為由，商請上訴人將系爭凍結設備工程之
    尾款155萬元先借予被上訴人，經上訴人同意後，並簽發面
    額各為77萬5千元之支票2紙，交付上訴人，惟被上訴人嗣後
    仍遲遲不能補正系爭三項品質功能，足見被上訴人所提出經
    上訴人用印之系爭完工證明書，其上記載凍結設備工程於96
    年3月10日驗收合格，顯然不實。且上訴人就工程驗收證明
    均會有上訴人負責工程之人員簽名及蓋用總經理所保管之公
    司大小章，然被上訴人提出之系爭完工證明書，其上所蓋用
    之上訴人公司大小章，係人事室保管之便章，而其內容則全
    部由被上訴人預先擬就，其上記載完工日期為95年9月22日
    ，驗收日期為96年3月10日，二者時間差距近半年，對照工
    程合約書第5條約定工程期限為95年8月31日，第6條第1項約
    定驗收時間為「於按裝完工試車，乙方（即被上訴人）通知
    7日內驗收」，足證系爭完工證明書所載之完工、驗收日期
    ，均與事實不符。又查被上訴人就凍結設備工程既未依約於
    95年8月31日前完工，則依系爭凍結設備工程合約書第9條第
    1項之約定，每逾期1日即應按工程總價1,550萬元千分之1即
    15,500元計算違約金，故自95年9月1日起算迄今已逾3年，
    其違約金數額達16,972,500元（計算方式：36515,5003
    ＝16,972,500元），已逾被上訴人本件所請求之工程款金額
    ，經抵銷後，被上訴人之本件工程款債權已因抵銷而消滅。
    又縱認被上訴人所承攬之凍結設備工程已經完工，並經驗收
    合格，然依被上訴人所提出之完工證明書記載驗收日期係96
    年3月10日，觀諸前述工程合約第6條第1項之約定內容，驗
    收日期係工程完工後7日之內，則工程完工日期最快應為96
    年3月10日回溯7日即同年3月3日，距約定之完工期限95年8
    月31日，亦已遲延184日，按每日逾期違約金15,500元計算
    ，則被上訴人應給付上訴人違約金2,852,000元，與被上訴
    人所請求之本件工程款2,754,857元抵銷後，被上訴人之請
    求，顯乏依據等語，資為抗辯。(一)原判決不利上訴人部分廢
    棄。(二)上廢棄部分，被上訴人在第一審之訴及假執行之聲請
    均駁回。(三)第一審廢棄部分及第二審訴訟費用均由被上訴人
    負擔。
參、法官協議兩造爭點整理（見本審卷第23頁反頁）：
一、兩造不爭執事項：
  (一)順得工程有限公司向今口香調理食品有限公司承攬系爭隔間
    庫板及庫門工程，雙方並於95年8月29日簽訂「工程合約書
    」，工程總價為6,485,000元。嗣兩造於施工過程中，今口
    香調理食品有限公司又追加工程，其追加之工程款金額為2,
    754,857元。
  (二)系爭隔間庫板及庫門工程及追加工程均已完工，並已驗收，
    然今口香調理食品有限公司迄尚積欠追加工程之工程款2,75
    4,857元未給付。
  (三)順得工程有限公司曾於95年3月16日（誤書為31日）另向今
    口香調理食品有限公司承攬凍結設備工程，約定工程總價1,
    550萬元，須於95年8月31日前完工。若未能依約完工，每逾
    約定日期1日扣該合約總價千分之一。
  (四)今口香調理食品有限公司就凍結設備工程曾於一審卷附記載
    簽立日期為96年3月27日之完工證明書上蓋用印章，該完工
    證明書載明完工日期為95年9月22日，驗收日期為96年3月10
    日。而順得工程有限公司於96年3月27日出具之保固切結書
    ，其上亦載明驗收日期為96年3月10日。
二、兩造爭執事項：
  (一)系爭螺旋式急速凍結設備工程是否不具備下列功能：「中心
    溫度可達到零下15度C（即負15度C）」、「產能每小時可達
    900公斤」及「可連續24小時運轉不停機」，而有瑕疵？
  (二)今口香調理食品有限公司能否依民法第494條行使減少報酬
    請求權後，以該減少報酬310萬元抵銷順得工程有限公司請
    求本件之工程款？
  (三)系爭螺旋式急速凍結設備工程有無驗收完成？如有驗收，其
    日期為何？
肆、得心證之理由：
一、查被上訴人主張於95年8月29日向上訴人承攬系爭隔間庫板
    及庫門工程，雙方並簽訂「工程合約書」，約定工程總價為
    6,485,000元；其後上訴人復再追加工程，追加之工程款金
    額為2,754,857元。被上訴人所施作之原隔間庫板及庫門工
    程及追加工程均已完工並經驗收，然上訴人迄尚欠追加工程
    之工程款2,754,857元未給付之事實，為上訴人所不爭執，
    並有各該工程合約書、上訴人95年及96年庫板發票、送貨單
    、工程估價單及統一發票附卷可稽，自堪信為真實。
二、上訴人固抗辯被上訴人所承攬之系爭凍結設備工程，並未依
    約於95年8月31日前完工，每逾期1日即應依約按工程總價1,
    550萬元千分之1即15,500元計付違約金，上訴人爰以自95年
    9月1日起算至98年8月31日止共計3年之違約金債權合計16,9
    72,500元與被上訴人所為本件請求相抵銷，故被上訴人之本
    件工程款債權已因抵銷而消滅等情，然為被上訴人所否認。
    是本件首應審究者，厥為上訴人前開抵銷之抗辯，是否有理
    由？茲分述如下：
  (一)查被上訴人曾於95年3月16日另向上訴人承攬凍結設備工程
    ，雙方並訂立工程合約書，約定工程總價1,550萬元，工程
    期限為於95年8月31日前完工，該工程合約書第9條第1項並
    約定：「倘乙方（即被上訴人）未能按約定日期完工時，每
    逾約定日期1日扣本合約總價千分之1」等情，為兩造所不爭
    執之事實，並有該工程合約書在卷可考，足見被上訴人向上
    訴人承攬之凍結設備工程若未依約於95年8月31日前施工完
    成，則每逾期1日即應按工程總價千分之1即15,500元（計算
    方式：15,500,0001∕1000＝15,500）計付違約金。
  (二)次查，據被上訴人所提出系爭完工證明書以觀，其上記載被
    上訴人所承攬之凍結設備工程之完工日期為95年9月22日，
    驗收日期為96年3月10日，且載明「經試車及本公司派員正
    式驗收合格，特立證明書為憑」文句，並蓋有上訴人公司大
    章及負責人甲○○小章，有該完工證明書附卷可考（見原審
    卷第21頁；本審卷第85頁）。而上訴人亦自認系爭完工證明
    書上之今口香調理食品有限公司大、小章，乃伊公司人事室
    保管之便章等詞在卷（見原審卷第57頁），即自認系爭完工
    證明書上之上訴人公司大、小章為真正。再者，證人即被上
    訴人公司總經理證人洪財煌亦證稱，系爭完工證明書上之上
    訴人公司大、小章乃上訴人負責人甲○○親蓋，且系爭凍結
    設備工程尾款155萬元，上訴人用二張支票（每張面額77萬5
    千元）付清工程尾款等詞在卷（見本審卷第62、63頁），並
    提出系爭完工證明書原本，及上訴人公司簽發之支票二張為
    憑（見本審卷第84頁反面）。雖上訴人辯稱上開面額77萬5
    千元二張支票，乃伊借貸被上訴人云云，然為被上訴人及證
    人洪財煌所否認，且衡諸常情，支票為無因及有價證券，苟
    借貸他人，應小心謹慎，留下字據，以免糾紛，尤其高達15
    5萬元支票，更應謹慎。然上訴人卻自承並無借據或單據等
    詞在卷（見原審卷第63頁反面），足證上訴人所辯上開二張
    支票，乃伊借貸被上訴人云云，委不足取。是被上訴人主張
    系爭凍結設備工程業於95年9月22日完工，並於96年3月10日
    驗收合格，洵屬有據。
  (三)又按系爭凍結設備工程約定，保固期間自驗收日起一年，有
    該系爭凍結設備工程契約書（第七條）在卷可按（見原審卷
    第35頁），即自96年3月10日驗收合格日起算一年，迄97年3
    月9日止，亦有保固書乙紙在卷可參（見原審卷第20頁）。
    查上訴人主張系爭凍結設備工程苟有系爭三項品質功能瑕疵
    云云，然為被上訴人所否認，查系爭凍結設備工程苟有系爭
    三項品質功能瑕疵，焉能驗收合格，並付清工程尾款155萬
    元？又系爭凍結設備工程苟有系爭三項品質功能瑕疵，上訴
    人焉遲至保固期間一年屆滿後，始以存證信函（見原審卷第
    44-48頁）告知被上訴人？是上訴人抗辯系爭凍結設備工程
    存有系爭三項品質功能瑕疵云云，顯不足取。
  (四)又查被上訴人承攬之凍結設備工程依約本應於95年8月31日
    前完工，乃被上訴人竟遲至同年9月22日始行完工，遲延完
    工達22日，則依工程合約書第9條第1項之約定，每逾期1日
    應按合約總價千分之1即15,500元計付違約金，是被上訴人
    依約即應給付上訴人逾期完工之違約金共341,000元（計算
    方式：2215,500＝341,000）。則上訴人於此違約金債權
    數額範圍主張以之與被上訴人本件請求之工程款相抵銷，自
    為法之所許，至逾該違約金債權數額所為抵銷之抗辯，即非
    可採。是兩相抵銷後，上訴人尚欠被上訴人工程款2,413,85
    7元未給付（計算方式：2,754,857－341,000＝2,413,857）
    。從而，被上訴人請求上訴人給付工程款2,413,857元，於
    法即屬有據，逾此工程款數額之請求，尚非有據，不應准許
    。
三、又按給付無確定期限者，債務人於債權人得請求給付時，經
    其催告而未為給付，自受催告時起，負遲延責任，民法第22
    9條第2項前段定有明文。復按遲延之債務，以支付金錢為標
    的者，債權人得請求依法定利率計算之遲延利息；又應付利
    息之債務，其利率未經約定，亦無法律可據者，週年利率為
    百分之5，亦為民法第233條第1項前段及第203條所明定。本
    件被上訴人得請求上訴人給付工程款2,413,857元，已如前
    述，且因被上訴人於起訴前已於98年5月4日以中和泰和街郵
    局第208號存證信函催告上訴人於收受該函後7日內為給付，
    上訴人並已於98年5月5日收受該存證信函，此有被上訴人提
    出之存證信函及其回執附卷可憑（見支付命令卷；及原審卷
    第66、67頁）。乃上訴人竟仍未遵期給付，則上訴人依法自
    應於催告期限屆滿後之翌日即98年5月13日起負遲延責任。
    從而，被上訴人本於承攬法律關係，請求上訴人給付工程款
    2,413,857元，及自98年5月13日起至清償日止，按週年利率
    百分之5計算之利息，為有理由，應予准許。逾此範圍之請
    求，尚屬無據，應予駁回。
伍、綜上所述，本件被上訴人主張依承攬之法律關係，請求上訴
    人給付工程款2,413,857元，及其法定遲延利息，為可採，
    上訴人所辯均為無可取。是則原審判如被上訴人上開請求，
    於法並無不合。上訴意旨指摘原判決不當，求予廢棄改判，
    為無理由，應予駁回其上訴。
陸、本件事證已臻明確，兩造其餘攻擊或防禦方法及所提證據，
    均與本院心證之形成，不生影響，爰不一一再加以論述，併
    此明。
柒、據上論結，本件上訴為無理由，依民事訴訟法第四百五十四
    條、第四百四十九條第一項、第七十八條，判決如主文。
中    華    民    國    99    年    5     月    5     日
            民事第一庭    審判長法  官  吳 火 川
                                法  官  胡 景 彬
                                法  官  陳 繼 先
以上正本係照原本作成。
如對本判決上訴，須於收受判決送達後20日內向本院提出上訴書
狀，其未表明上訴理由者，應於提出上訴後20日內向本院提出上
訴理由書（須按他造人數附具繕本）。
上訴時應提出委任律師為訴訟代理人之委任狀。具有民事訴訟法
第466條之1第1項但書或第2項之情形為訴訟代理人者，另應附具
律師及格證書及釋明委任人與受任人有該條項所定關係之釋明文
書影本。
                                書記官  陳 三 軫
中    華    民    國    99    年    5     月    5     日
                                                      Ｓ

司法院資訊處製作；財團法人民間司法改革基金會備份。
